【裁判字號】    97,台上,1036
【裁判日期】    970522
【裁判案由】    請求確認抵押債權不存在等
【裁判全文】
最高法院民事判決            九十七年度台上字第一○三六號
上  訴  人  甲○○（即林玲華）
            乙○○
共      同
訴訟代理人  沈朝江律師
被 上訴 人  丙○○
上列當事人間請求確認抵押債權不存在等事件，上訴人對於中華
民國九十七年一月二十九日台灣高等法院台中分院第二審更審判
決（九十六年度上更(一)字第四一號），提起上訴，本院判決如下
：
    主  文
原判決廢棄，發回台灣高等法院台中分院。
    理  由
本件被上訴人主張：伊對上訴人甲○○有新台幣（下同）五十萬
元之本票債權，經聲請法院查封拍賣其被繼承人即訴外人游秋木
所有坐落台中縣豐原市○○段第二○四、二○九、二一一地號土
地應有部分各七百二十分之六十（下稱系爭土地），始發現系爭
土地有上訴人乙○○於民國八十七年四月二十一日登記之最高限
額八百萬元抵押權（下稱第一順位抵押權）及甲○○於八十九年
八月三日登記之最高限額五百萬元抵押權（下稱第二順位抵押權
）。上訴人與游秋木間並無債權債務關係存在，上開第一、第二
順位抵押權為雙方通謀虛偽意思表示而設定，自屬無效。而伊為
系爭土地共有人之一，系爭土地如經分割或依土地法第三十四條
之一規定處分出賣，除經抵押權人同意外，該抵押權仍將存在於
共有人分得之每筆土地上，將嚴重影響他共有人之權益，伊有即
受確認判決之法律上利益，並得請求上訴人分別塗銷系爭抵押權
登記等情。爰求為(一)確認台中縣豐原地政事務所87年豐登字第10
8302號收件，登記日期87年04月21日，權利人乙○○，債務人甲
○○，設定義務人游秋木，就系爭土地應有部分各七百二十分之
六十所設定之本金最高限額八百萬元抵押權所擔保之債權不存在
，並命乙○○塗銷上開抵押權登記。(二)確認台中縣豐原地政事務
所87年豐登字第126540號收件，登記日期89年8月3日，權利人甲
○○，債務人兼設定義務人游秋木，就系爭土地應有部分各七百
二十分之六十所設定之本金最高限額五百萬元抵押權所擔保之債
權不存在，並命甲○○塗銷上開抵押權登記之判決。
上訴人則以：甲○○因籌措醫藥費及生活費，始向乙○○陸續借
錢，並設定第一順位抵押權，其等間並無通謀虛偽意思表示。又
甲○○因繼承取得系爭土地所有權，第二順位抵押權之存續，於
甲○○有法律上之利益，不因混同而消滅等語，資為抗辯。
原審維持第一審所為上訴人敗訴之判決，駁回其上訴，無非以：
上訴人乙○○自認其與甲○○無何債權債務關係，而甲○○無任
何資力，亦不可能借款五百萬元與游秋木，被上訴人主張系爭第
一、二順位抵押權，俱屬通謀虛偽意思表示，且該抵押權所擔保
之債權並不存在，足堪採信。被上訴人為系爭土地共有人之一，
依據抵押權之追及性，系爭土地如經分割或依土地法第三十四條
之一規定處分出賣，除經抵押債權人同意外，系爭第一、二順位
抵押權仍將存在於共有人分得之每筆土地或存在於原抵押權登記
之應有部分上，將嚴重影響共有人之權益，是被上訴人在私法上
之地位有受侵害之危險，其提起本件確認之訴，有即受確認判決
之法律上利益。系爭抵押權所擔保之債權既不存在，且抵押權登
記係上訴人與游秋木通謀虛偽之意思表示，依法當然無效，被上
訴人基於利害關係人之地位，自得提起本件確認之訴並訴請塗銷
抵押權登記。從而，被上訴人為本件之請求，自屬正當，應予准
許等詞，為其判斷之基礎。
惟按原告之訴於訴訟成立要件外，並須具備權利保護要件，而後
始得請求法院為利己之本案判決，此項要件之存否，應以事實審
言詞辯論終結時之狀態為準。所謂事實審言詞辯論，專指第一審
或第二審之言詞辯論終結而言。如起訴當時權利保護要件存在，
而言詞辯論終結時有欠缺者，法院仍應認原告之訴為無理由。反
之，如起訴當時權利保護要件有欠缺，而言詞辯論終結時已存在
者，法院仍應認原告之訴為有理由。關於權利保護必要之要件，
其存在與否，不問當事人主張與否，法院應依職權調查並斟酌之
。本件被上訴人於起訴時雖為系爭土地之共有人，各有應有部分
七百二十分之三，然依土地登記謄本所載，系爭第二○四、二○
九、二一一地號土地，於九十五年十一月十四日已分別移轉登記
予訴外人吳秋萫、林輝煌、黃睿宇；二一一地號土地再於同年十
一月二十七日移轉登記予訴外人陳思篤（見本院卷附土地登記謄
本）。倘屬實情，則被上訴人於九十七年一月十五日原審言詞辯
論終結前，已非系爭土地之共有人，其提起本件訴訟，似難認有
即受確認判決之法律上利益。系爭土地在原審言詞辯論終結前之
狀態究竟如何？尚待原審調查審認。原審未遑詳查，遽為不利上
訴人之判決，殊嫌速斷。上訴論旨，指摘原判決不當，聲明廢棄
，非無理由。
據上論結，本件上訴為有理由。依民事訴訟法第四百七十七條第
一項、第四百七十八條第二項，判決如主文。
中    華    民    國  九十七  年    五    月  二十二  日
                      最高法院民事第一庭
                          審判長法官  蕭  亨  國
                                法官  葉  勝  利
                                法官  高  孟  焄
                                法官  陳  淑  敏
                                法官  鄭  玉  山
      本件正本證明與原本無異
                                      書  記  官
中    華    民    國  九十七  年    六    月    五    日
                                                      v


司法院資訊處製作；財團法人民間司法改革基金會備份。
